【裁判字號】    92,婚,149
【裁判日期】    920815
【裁判案由】    確認婚姻不存在
【裁判全文】
臺灣花蓮地方法院民事判決                 九十二年度婚字第一四九號
    原      告  甲○○
    訴訟代理人  楊志航律師
    複代理人    簡燦賢律師
    被      告  乙○○
右當事人間請求確認婚姻不存在事件，本院判決如左：
    主    文
原告之訴駁回。
訴訟費用由原告負擔。
    事    實
甲、原告方面：
  一、聲明：
    (一)確認原告與被告間之婚姻關係不存在。
    (二)訴訟費用由被告負擔。
  二、陳述：
    (一)按結婚應有公開儀式及二人以上之證人，民法第九百八十二條第一項定有明文
      。所謂公開儀式，係指依一般社會觀念認為結婚之儀式，為不特定之多數人可
      以共見共聞者而言。所謂二人以上之證人，係指結婚當時在場親見並願負證明
      責任之人而言。至於書立結婚證書及辦理戶籍登記，均非結婚要件。又同法第
      九百八十二條第二項固規定「經依戶籍法為結婚之登記者，推定其已結婚。」
      係為避免公開儀式在舉證上之困難，凡結婚當事人依戶籍法為結婚之登記者，
      推定其已結婚而已，若當事人有舉反證證明結婚時未舉行公開儀式，縱向戶政
      機關辦理結婚登記，或在外自稱為夫妻，亦難認其婚姻關係已成立。
    (二)緣兩造於八十八年間起同居，並於同年九月十三日向戶政事務所登記結婚，戶
      籍謄本上記載兩造於九月十二日結婚。惟查，兩造僅係於九月十三日向戶政機
      關登記結婚，於九月十二日並未舉行公開儀式之結婚，之前亦無舉行任何公開
      儀式之結婚，既無公開儀式之結婚，自無所謂結婚當時在場親見之二以上證人
      ，此有原告之母柯桂英與後父正福榮可證。從而兩造之婚姻，既因未舉行公開
      儀式及無二以上證人，不符結婚之要件，自屬無效之婚姻，爰提起本件之訴，
      請求判決如訴之聲明。
    (三)當時原告和被告已經在一起，有發生性行為，依原住民習俗，原告和被告如草
      率在一起會不吉利，所以才殺豬讓雙方親戚知道原告和被告在一起，並非因為
      要結婚才殺豬，原告之母親、哥哥、繼父、嫂嫂有在殺豬現場，被告之母親有
      在場，被告之妹則未在場。原告母親認為原告哥哥為家中長子，加上原告與繼
      父關係不是很好，所以原告母親才決定在原告哥哥家殺豬。原告家有請一位牧
      師來禱告，但此係要經過宗教之洗禮，原告不認識該牧師，該牧師住在林榮，
      原告不知道牧師之姓名，當時牧師是在紅葉之長老會傳道，牧師似已過世，當
      時是在屋外殺豬的，但是有圍牆。
    (四)結婚證書上手寫字跡均是原告所書，其上原告母親印文係原告刻印章後蓋用，
      梁光周之印文係梁某將其印章交予原告蓋用，梁光周為被告母親之同居人，原
      告係與被告一同至新城鄉戶政事務所辦理結婚登記。
  三、證據：提出戶籍謄本一件為證，並聲請訊問證人柯桂英、陳春連。
乙、被告方面：
  一、聲明：如主文所示。
  二、陳述：
      當時原告母親要求不宴客，但被告有出錢給原告，讓原告家去買一頭豬來殺，
      當時被告母親、妹妹有在場，被告母親、妹妹均知道殺豬之用意，被告在該處
      停留二、三個小時，亦在該處吃飯，宰殺之豬肉由原告家人分給親友，被告未
      陪同分贈豬肉，依原住民習俗，殺豬即為結婚之意，當時被告及原告未穿結婚
      禮服。結婚證書上手寫字跡均為原告所寫，包括被告名字亦為原告所為，當時
      殺豬現場有原告親友十餘人，殺豬者為原告哥哥之岳父，陳字女係被告母親，
      已經去世，梁光周係被告母親生前之同居人，現在生病，陳銀忠係被告鄰居，
      為外省榮民，已回大陸定居，梁光周、陳銀忠未在殺豬現場，原告母親知道當
      天兩造是去結婚，當時原告母親要求勿在其住家殺豬，因原告曾結婚多次，會
      不好意思，所以到原告哥哥鳳林鎮林榮家中殺豬，原告母親、繼父、哥哥、嫂
      嫂、原告哥哥之岳父當時均在場。當時是在住宅外面廣場殺豬，而且原告有請
      一名牧師來禱告，被告不知該牧師姓名。原告哥哥家之圍牆並非很高，在外面
      看得很清楚，原告哥哥家在馬路旁邊。
  三、證據：提出廣告啟事影本二紙為證，並聲請訊問證人楊玉玲。
丙、本院依職權函調兩造結婚登記申請書、結婚證書。
    理    由
一、本件原告起訴主張其與被告並未舉行公開之結婚儀式，亦無二人以上之證人，當
    時雖於其兄長家中殺豬，但並非因兩造結婚而殺豬等語。被告則以所殺豬隻係其
    出錢供原告購買宰殺並分贈原告親友，依原住民習俗此項殺豬即為結婚之意，況
    當時原告尚請牧師禱告，足證雙方確係結婚無訛等語為辯。
二、按結婚應有公開之儀式及二人以上之證人，民法第九百八十二條第一項定有明文
    。所謂公開儀式，係指依一般社會觀念認為結婚之儀式，為不特定之多數人可以
    共見共聞者而言。所謂二人以上之證人，係指結婚當時在場親見並願負證明責任
    之人而言（最高法院八十年度臺上字第二五一四號判決參照）。次按七十四年六
    月三日修正公布之民法第九百八十二條第二項規定：「經依戶籍法為結婚之登記
    者，推定其已結婚。」，乃係就程序上移轉舉證責任所為之特別規定。本件兩造
    既已依戶籍法之規定於八十八年九月十三日辦妥結婚登記，自應推定其已結婚。
    原告如否認兩造間曾已結婚，依上開規定，即應由原告負舉證責任。原告雖主張
    兩造未舉行公開之結婚儀式及無二人以上之證人，兩造結婚應屬無效云云。惟查
    ，證人即原告之兄陳春連證稱：「殺豬當天我媽媽、我繼父、牧師、我妹妹、被
    告、被告媽媽、我太太及我二名小孩在場，當天是在我家前面殺豬，由牧師操刀
    殺豬，我和繼父有幫忙，二個小孩一個國二，一個國小五年級，殺完豬之後由我
    媽媽將豬肉帶回去分給親戚，豬肉是分給我們兄弟姊妹，那頭豬大概八十斤，用
    多少錢買的我不清楚，豬是被告他們買的。」等語；證人即被告之妹楊玉玲證稱
    ：「殺豬的時候我並沒有在場，事後我媽媽有告訴我。結婚證書是原告寫好後拿
    到娘家給她媽媽蓋章。原告媽媽要求我哥哥給她二萬元，說結婚辦桌都不需要，
    只要給她二萬元，殺一頭豬就可以，因為原告媽媽認為原告結婚又離婚不好意思
    。」等語（以上二證人所述均見本院九十二年七月三十日言詞辯論筆錄）。按原
    告為山地原住民，之前先後與柯主民、顏為評結婚、離婚，有戶籍謄本在卷可稽
    ，則被告與證人楊玉玲所稱原告母親因原告前有二次婚姻紀錄，故此次結婚不願
    張揚而未宴客，僅低調於原告兄長家中殺豬一情，似非無據。再原住民每逢重要
    慶典（如豐年祭、結婚等）均以宰殺豬隻表示慶賀，而男方致贈豬隻於女方（猶
    如漢人之聘禮）用以表示雙方結婚之意，此幾為眾所週知之事，本件原告在其兄
    長住宅前所宰殺豬隻為被告出資購買並贈與，殺豬時除被告母親外，尚有原告數
    名親人在場，所宰豬隻之肉其後復分贈原告其他親人，而原告家族更敦請牧師在
    場祝禱，此已足認兩造有結婚之公開儀式；尤其結婚證書係由原告親自書寫，蓋
    用其母親及梁光周之印章，原告嗣更協同被告前往戶政事務所辦妥結婚登記，凡
    此在在可證兩造於宰殺豬隻時確有結婚之意，揆諸前揭說明，堪認兩造結婚已具
    備公開儀式及二人以上證人之要件而合法生效，原告以兩造結婚未具要式而訴請
    確認婚姻關係不存在，尚難認有理由，應予駁回。
三、據上論結，原告之訴為無理由，依民事訴訟法第七十八條，判決如主文。
中      華      民      國    九十二    年      八      月     十五     日
                              臺灣花蓮地方法院家事法庭
~B法      官  陳文通
右正本證明與原本無異。
如對本判決不服，應於送達後二十日內，向本院提出上訴狀（應抄附繕本）。
~B法院書記官
中      華      民      國    九十二    年      八      月     十五     日


司法院資訊處製作；財團法人民間司法改革基金會備份。
